【裁判字號】    98,簡上,47
【裁判日期】    980416
【裁判案由】    遷讓房屋等
【裁判全文】
臺灣臺北地方法院民事判決              98年度簡上字第47號
上  訴  人  乙○○
訴訟代理人  蔡明熙律師
被  上訴人  甲○○
            丙○○
共      同
訴訟代理人  謝曜焜律師
複  代理人  張香堯律師
上列當事人間請求遷讓房屋等事件，上訴人對於民國97年7 月29
日本院臺北簡易庭96年度北簡字第51055 號第一審判決提起上訴
，本院於98年3 月26日言詞辯論終結，判決如下：
    主      文
上訴駁回。
第二審訴訟費用由上訴人負擔。
    事實及理由
一、被上訴人起訴主張：
(一)、被上訴人甲○○係門牌號碼臺北市○○路8 號7 樓之7 房屋
    （下稱7 樓之7） 所有人，被上訴人丙○○為門牌號碼7 樓
    之6 房屋（下稱7 樓之6） 所有人，上訴人無權占有7 樓之
    7 房屋全部，並因7 樓之7 與7 樓之6 房屋相通，上訴人亦
    無權占有系爭7 樓之6 房屋如原審判決附圖所示Ａ部分面積
    1.9 平方公尺使用。爰依民法第767 條規定請求上訴人返還
    前開占有部分，並自甲○○取得7 樓之7 房屋所有權即民國
    95年8 月22日起至遷房屋之日止，按月返還相當於租金之不
    當得利新臺幣（下同）4,471 元（見附件之計算式），求命
    上訴人應將門牌臺北市○○區○○路8 號7 樓之7 房屋全部
    遷讓返還甲○○，及自95年8 月22日起至遷讓返還前開房屋
    之日止，按月給付甲○○4,471 元。又應將門牌臺北市○○
    區○○路8 號7 樓之6 房屋如附圖所示Ａ部分面積1.90平方
    公尺遷讓返還丙○○等語。
(二)、對上訴人抗辯之陳述：甲○○與7 樓之7 房屋前所有權人即
    訴外人陳珠玉間無通謀虛偽意思表示，且陳珠玉前為7 樓之
    7 房屋登記所有權人，有土地法第43條之絕對效力，甲○○
    信賴其表徵而購買，自為有效，上訴人不得執陳珠玉僅係訴
    外人陳寶香借名登記之人頭戶而對抗甲○○。又上訴人未取
    得7 樓之7 房屋合法占有權源，雖主張訴外人陳寶香前與甲
    ○○於96年5 月20日簽訂7 樓之7 房屋買賣預定契約書，故
    有占有連鎖而受占有規定保護，然該買賣預定契約已因陳寶
    香未依約如期於96年6 月15日前完成交付尾款279 萬元與甲
    ○○，嗣經甲○○於97年5 月6 日發函催告請其於五日內繳
    清上開尾款而未果，雙方間買賣預定契約視為解除，陳寶香
    自未取得7 樓之7 房屋所有權，上訴人亦無占有本權。再上
    訴人於93年3 月1 日與7 樓之7 房屋該時所有權人即訴外人
    王榮華簽訂之租賃契約亦已於95年2 月底屆期，7 樓之7 房
    屋所有權復移轉予陳珠玉名下，並經陳珠玉於95年1 月24日
    發函催告上訴人於租約到期後遷讓該屋，上訴人亦失承租人
    之合法占有權源，上訴人為無權占有，自應遷讓並返還系爭
    房屋。至於丙○○所買受範圍乃7 樓之6 房屋全部所有權，
    並未將原審判決附圖所示1.90平方公尺面積予以排除，亦未
    同意上訴人可繼續使用該部分，故上訴人就該部分自為無權
    占有，應一併遷讓返還之。
二、上訴人則以：7 樓之7 房屋真正所有權人為陳寶香，因其有
    案在身乃借名登記王榮華名下，嗣因王榮華有信用卡債務問
    題，乃轉借名登記陳珠玉名下，陳寶香前曾向上訴人借款22
    0 萬，除清償20萬元外，餘200 萬元尚未清償，因此92年12
    月間購置系爭房屋時，乃與上訴人約定將前述尚未償還之20
    0 萬元借款移作上訴人購買7 樓之7 房屋之用，然因上訴人
    不願涉入陳寶香借名登記糾紛，故於93年3 月與陳寶香約定
    ，於未完成買賣過戶予上訴人期間，暫以租賃方式交由上訴
    人使用，出租人則以借名登記之王榮華名義為之，租賃期間
    自93年3 月1 日至95年2 月底，每月租金1 萬4,000 元，上
    訴人並一次繳納半年租金，半年後陳寶香突與上訴人協商日
    後租金自前述陳寶香所積欠之200 萬元中扣抵直至過戶時為
    止，此後陳寶香即未再收取租金，陳珠玉明知其僅係陳寶香
    借名登記之人頭，並非真正所有權人，甲○○亦知悉7 樓之
    7 房屋為陳寶香所有，是甲○○與陳珠玉間之買賣應屬通謀
    虛偽意思表示，該買賣契約為無效，甲○○自無法依無效之
    買賣契約取得系爭7 樓之7 房屋所有權，無從以所有權人之
    地位對上訴人提起本訴，縱甲○○與陳珠玉間之買賣契約有
    效，惟陳寶香於95年5 月20日與甲○○就7 樓之7 房屋簽訂
    買賣預定契約後即取得該屋所有權，上訴人基於占有之連鎖
    ，亦屬有權占有。另上訴人向陳寶香買受7 樓之7 房屋時，
    陳寶香身為門牌號碼臺北市○○路8 號7 樓之4 、7 樓之5
    、7 樓之6 及7 樓之7 等四戶房屋真正所有權人，當時即承
    諾於前述房屋隔間裝潢時，將系爭7 樓之7 房屋接近門口之
    廁所移至後方（即附圖所示Ａ部分），上訴人買受當時及使
    用迄今之房屋範圍均為如此，而丙○○於95年間買入7 樓之
    6 房屋時，房屋現狀亦未有任何改變，丙○○所購買之部分
    即為房屋現況，並不包括起訴請求之部分等語為辯。
三、原審判決上訴人應將門牌臺北市○○區○○路8 號7 樓之7
    房屋全部遷讓返還甲○○，及自95年9 月5 日起至遷讓返還
    前開房屋之日止，按月給付甲○○3,130 元，又應將門牌臺
    北市○○區○○路8 號7 樓之6 房屋如附圖所示Ａ部分面積
    1.90平方公尺遷讓返還丙○○，並依職權為假執行及依聲請
    為免為假執行之宣告；另駁回甲○○其餘之訴。上訴人就其
    敗訴部分提起上訴（被上訴人就其敗訴部分未提起上訴，已
    告確定），聲明為：
    (一)原判決廢棄。
    (二)上開廢棄部分，被上訴人在第一審之訴及假執行之聲請駁
      回。
    被上訴人則答辯聲明：上訴駁回。
四、兩造不爭執事項：
(一)、系爭7 樓之7 房屋登記名義人為甲○○，係95年9 月4 日以
    買賣為原因自陳珠玉處移轉取得。系爭7 樓之6 房屋登記名
    義人為丙○○，亦係以買賣為由於95年8 月29日自陳珠玉處
    移轉取得，有被上訴人提出建物登記謄本在卷可按（見原審
    卷第26-28頁）
(二)、上訴人占用系爭7 樓之7 房屋全部及7 樓之6 房屋如原審判
    決附圖所示Ａ部分面積1.9 平方公尺，經原審至現場履勘屬
    實，有勘驗筆錄及臺北市中山地政事務所繪製土地複丈成果
    圖在卷可稽（見原審卷第90-94 頁）
(三)、甲○○於96年5 月3 日與陳寶香簽訂協議書，其中約定：陳
    寶香應於96年5 月15日以310 萬元購回甲○○所有7 樓之7
    房地，且陳寶香應於96年6 月30日前完成交尾款手續，如未
    如期完成上述手續，本協議書視同無效等語（見原審卷第74
    頁），復於96年5 月20日就系爭7 樓之7 房屋簽訂買賣預定
    契約書，依該契約書第四條約定，至遲應於96年6 月15日前
    完成交尾款手續（見原審卷第115 頁）。
五、兩造之爭點及論述：被上訴人主張之事實，業據其等提出系
    爭房屋建物登記謄本為證，上訴人則以上開情詞資為抗辯，
    故本件爭執點在於：
    (一)被上訴人是否為系爭房屋之所有權人？（陳珠玉將系爭房
      屋移轉與被上訴人是否基於通謀虛偽意思表示？）
    (二)上訴人是否有權占有系爭房屋？
    (三)上訴人自95年9 月5 日起每月使用7 樓之7 房屋之利益是
      否相當於3,130元？
    茲分述如下：
(一)、被上訴人是否為系爭房屋之所有權人？（陳珠玉將系爭房屋
    移轉與被上訴人是否基於通謀虛偽意思表示？）
１、按不動產物權，依法律行為而取得設定、喪失及變更者，非
    經登記，不生效力。民法第758 條定有明文。是依法律行為
    取得不動產物權，以登記為生效要件，是否為所有權人，而
    得以行使所有權人之權利，依不動產登記文件足以證明。依
    建物登記謄本之記載，甲○○於95年9 月4 日第一次登記取
    得7 樓之7 房屋所有權、丙○○於95年8 月29日第一次登記
    取得7 樓之6 房屋所有權，迄今所有權名義登記均未變動（
    見原審卷第26-28 頁），甲○○為7 樓之7 房屋所有權人、
    丙○○為7 樓之6 房屋所有權人，要無庸疑。
２、次按第三人主張表意人與相對人通謀而為虛偽意思表示者，
    該第三人應負舉證之責；此有最高法院48年臺上字第29號判
    例要旨可資參照。上訴人雖抗辯：7 樓之7 房屋真正所有權
    人為陳寶香，因其有案在身乃借名登記王榮華名下，嗣因王
    榮華有信用卡債務問題，乃轉借名登記陳珠玉名下，甲○○
    與陳珠玉間之買賣為通謀虛偽意思表示，甲○○並未實際交
    付價金云云。查甲○○向陳珠玉、李美英購買包含系爭房屋
    在內共7 戶，雙方訂有書面不動產買賣契約，甲○○並提出
    支付價款之證明，計有面額10萬、30萬二紙支票交付與訴外
    人聯華代書事務所顧雨婷收執，面額100 萬、42萬5,757 元
    、100 萬三紙支票及現金55萬元交付與陳珠玉、李美英之代
    理人陳寶秀收執，並有貼補稅費價目表一張在卷可稽（見原
    審卷第107 至114 頁），核與甲○○所述相符，應堪信為真
    實，上訴人既未舉證證明甲○○與陳珠玉等人就7 樓之7 房
    屋買賣屬通謀虛偽意思表示，其空言所辯，自難憑採。是以
    上訴人既無法證明甲○○與陳珠玉間買賣契約為通謀虛偽意
    思表示，且亦未證明甲○○對陳珠玉與陳寶香、王榮華間有
    何內部關係知情，按土地法第43條規定：依本法所為之登記
    有絕對之效力，則甲○○為善意第三人，應認已取得所有權
    ，從而甲○○為7 樓之7 房屋所有權人一節，應堪認定。甲
    ○○與陳寶香曾於96年5 月3 日簽訂協議書約定以310 萬元
    購回7 樓之7 房屋，復於同年月20日就7 樓之7 房屋簽訂買
    賣預定契約書取代上開契約（見原審卷第115 頁），惟陳寶
    香經甲○○發函催告交付尾款而未果，該買賣預定契約書依
    約視為解除（見原卷第32頁），陳寶香復未取得7 樓之7 房
    屋所有權，甲○○仍為7 樓之7 房屋所有權人，亦無疑義。
３、綜上，上訴人抗辯被上訴人之取得系爭房地所有權係出於通
    謀意思表示，並非可採。被上訴人主張伊因買賣，分別於前
    述期日辦妥所有權移轉登記而取得其所有權，既據提出土地
    及建物登記簿謄本為證，自堪信實在。
(二)、上訴人是否有權占有系爭房屋？
１、按所有人對於無權占有或侵奪其所有物者，得請求返還之。
    此於民法第767 條第1 項前段定有明文。租賃定有期限者，
    其租賃關係於期限屆滿時消滅。同法第450 條第1 項復有明
    文。查上訴人前曾於93年3 月1 日與7 樓之7 該時所有權人
    王榮華簽訂不動產租賃契約，雙方洽訂租約2 年，即自93年
    3 月1 日自95年2 月底止（見原審卷第56頁），系爭7 樓之
    7 復於94年5 月11日移轉所有權與陳珠玉、95年9 月4 日再
    移轉所有權與甲○○（見原審卷第78至81頁），是上訴人本
    係基於與王榮華間之租賃關係而占有系爭7 樓之7 ，惟就系
    爭房地租約業已屆滿，且未經所有權人同意續約，則上訴人
    自租約屆滿後租賃關係即歸消滅，上訴人因租賃關係而生之
    占有權源，亦失所附麗。
２、次按當事人主張有利於己之事實者，就其事實有舉證之責任
    ，民事訴訟法第277 條定有明文。上訴人主張因其尚有對陳
    寶香200 萬元之債務未獲清償，故約定以該欠款移作上訴人
    購買7 樓之7 房屋之用等語。查陳寶香與甲○○間買賣契約
    業經解除，已如前述，陳寶香自始即未取得房屋所有權，準
    此，上訴人執伊與陳寶香間債權債務關係置辯縱然屬實，亦
    非得據此對抗房屋所有權人即被上訴人行使物上請求權。故
    上訴人辯稱其與陳寶香間就系爭不動產有買賣契約存在云云
    ，然該買賣契約乃屬債權契約，至多僅有債權之相對效力，
    亦即效力僅及於上訴人及陳寶香間，並不及於任何他人，甲
    ○○自不受拘束，故上訴人所辯有買賣契約存在部分，仍無
    法對甲○○主張其為所有權人或有權占有，其辯詞自屬無據
    ，尤甚明瞭。
３、再按民法第943 條所定占有人占有權利推定之規定，占有人
    僅得對登記所有權人以外之第三人為主張，而不及於真正所
    有人，此有最高法院85年度臺上字第1400號判決可按。故不
    動產物權如經登記，依法有絕對效力，其權利人均得以登記
    為反證而推翻占有權利之推定，是占有他人已登記之不動產
    ，該占有人尚不得因其占有而對登記所有權人主張推定適法
    有此權利。上訴人主張丙○○於購買7 樓之6 房屋，係購買
    房屋現況，非全部所有權，不得請求返還如原審附圖Ａ部分
    1.90平方公尺面積等語；查系爭7 樓之6 房屋即長安段4 小
    段1112號建物所有權人為丙○○，於該建物之登記權利範圍
    係該建物全部，有建物登記謄本附卷可稽（見原審卷第27頁
    ），堪認為真，上訴人未舉反證推翻上開事實，空言主張其
    占有受有權利之推定，不無誤會，洵非有據。
(三)、上訴人自95年9 月5 日起每月使用7 樓之7 房屋之利益是否
    相當於3,130 元？
１、按無權占有他人土地，可能獲得相當於租金之利益為社會通
    當之觀念，有最高法院61年臺上字第1695號著有判例參照，
    是本件上訴人無權占有系爭7 樓之7 房地，甲○○請求上訴
    人給付相當於租金之利益，即無不當。惟按城市地方房屋之
    租金，以不超過土地及其建築物申報總價額年息百分之十為
    限，土地法第97條第1 項定有明文。又所謂土地及建築物之
    總價額，依土地法施行法第25條規定，土地價額，依法定地
    價；建築物價額，依該管縣市地政機關估定之價額。而法定
    地價，依土地法第148 條規定，係為土地所有人依該法規定
    所申報之地價，倘土地所有權人聲請登記而不同時申報地價
    者，以標準地價為法定地價，所謂標準地價，即由該管市縣
    地政機關依土地法第152 條或第160 條公告之地價，而土地
    所有權人未於公告期間申報地價者，以公告地價之百分之八
    十為其申報地價，平均地權條例第16條定有明文。故土地法
    第97條所謂之申報價額，即指該土地之申報地價而言。又基
    地租金數額，除以基地申報地價為基礎外，尚須斟酌基地之
    位置、工商繁榮程度、承租人利用基地之經濟價值及所受利
    益等項，並與鄰地租金相比較，以為決定，並非必達申報總
    地價百分之十最高限額（最高法院68年臺上字第3071號判例
    參照）。
２、查甲○○所有7 樓之7 房地位於臺北市區○○○○路與市○
    ○道交叉口附近，地段尚稱良好，且系爭房屋已供上訴人為
    律師事務所使用多年，本院審酌系爭房地附近繁榮程度及房
    地利用價值情形，認系爭房地為上訴人無權占有，甲○○所
    受相當於租金之損害，以按土地及建物申報總價年息百分之
    七計算尚稱適當。又系爭房屋並無該管縣市地政機關之估定
    價額，甲○○主張以課稅現值核算客觀價額，復未見上訴人
    爭執，尚屬正當，而該房屋之課稅現值為214,100 元（見原
    審卷第9 頁房屋稅繳款書），土地面積662 平方公尺，甲○
    ○應有部分3 萬分之153 ，96年1 月之申報地價為每平方公
    尺95,502.4元，此亦有土地登記簿謄本在卷可資參佐（見原
    審卷第8 頁），是其土地申報價額為32萬2,435 元（95,502
    .4 ×662×153/30,000＝322,435.2 ，元以下四捨五入，下
    同），土地與房屋申報總價計為53萬6,535 元（214,100 ＋
    32 2, 435 ＝536,535） ，是甲○○於取得所有權後請求所
    受相當於租金之損害，於每年為3 萬7,557 元（536,535 ×
    7%＝37,557.4），即每月則為3,130 元 (37,557÷12＝3,12
    9.7 小數點以下四捨五入）之範圍內，並無不合。（甲○○
    逾此部分之請求業經原審判決駁回，因甲○○未上訴已告確
    定，故不予審酌。）
六、綜上所述，被上訴人本於所有權作用，請求上訴人將門牌臺
    北市○○區○○路8 號7 樓之7 房屋全部遷讓返還甲○○，
    及自95年9 月5 日起至遷讓返還前開房屋之日止，按月給付
    甲○○3,130 元。又應將門牌臺北市○○區○○路8 號7 樓
    之6 房屋如原審判決附圖所示Ａ部分面積1.90平方公尺遷讓
    返還丙○○。為有理由。原審予以准許並酌定相當之擔保金
    額，分別准為假執行或免為假執行之宣告，經核並無不合。
    上訴意旨指摘原判決不當，求予廢棄改判，為無理由，應予
    駁回。
七、本件事證已臻明確，兩造其餘陳述、舉證以及聲請調查之證
    據，經本院審酌後認與前揭判決結果無影響，爰不贅述。
八、據上論結，本件上訴為無理由，依民事訴訟法第436 條之1
    第3 項、第449 條第1 項、第78條，判決如主文。
中    華    民    國    98    年    4     月    16    日
        民事第四庭        審判長法  官  周祖民
                                法  官  匡  偉
                                法  官  鄧德倩
以上正本係照原本作成。
本判決不得上訴。
中    華    民    國    98    年    4     月    16    日
                                書記官  林孔華
附  件：
(一)土地：662 ㎡×153/30000 ＝3.3762㎡甲○○持有之土地持分
  面積 。
  3.3762㎡×95502.4元（96/1每㎡申報地價）＝322,435元
(二)房屋：214,100（96年度課稅現值）。
(三)【322,435 元＋214,100 元】×10/100/12 （個月）＝4,471
  元（每月相當於租金之數額）


司法院資訊處製作；財團法人民間司法改革基金會備份。
